【裁判字號】    97,竹簡,414
【裁判日期】    970730
【裁判案由】    塗銷抵押權登記
【裁判全文】
臺灣新竹地方法院民事簡易判決       97年度竹簡字第414號
原      告  乙○○
            丙○○
            丁○○
            甲○○
前列四人共同
訴訟代理人  王志陽 律師
被      告  戊○○
訴訟代理人  潘秀華律師
上列當事人間塗銷抵押權登記事件，本院於民國97年7月16日辯
論終結，判決如下：
    主  文
被告應將如附表一所示之土地，經新竹地政事務所以53年空白字
第001770號為收件字號，於民國53年5月12日所登記擔保蓬萊穀
壹萬斤債權之抵押權予以塗銷。
被告應將如附表二所示之土地，經新竹地政事務所以53年空白字
第001771號為收件字號，於民國53年5月13日所登記擔保蓬萊穀
壹仟斤債權之抵押權予以塗銷。
訴訟費用由被告負擔。
    事實及理由
一、原告起訴主張
（一）如附表一、二所示之土地（以下簡稱系爭土地）為原告之
      父曾進福（民國56年8月11日死亡）所有，而由原告等人
      繼承。上開土地雖登記設有抵押權（以下簡稱系爭抵押權
      ）予被告，並記載借穀等情，但原告之父並未告知原告等
      人其與被告間有何債務關係，且系爭土地亦均由原告耕作
      ，如確有借穀之事實，迄今業已四十餘年，被告應無不請
      求清償或拍賣抵押物之理。因此，原告之父曾進福與被告
      間應無借穀等情存在。上開借穀債權既未存在，依據抵押
      權之從屬性，則系爭土地上登記之抵押權亦不存在，原告
      自得訴請塗銷系爭土地之抵押權登記。
（二）又按以抵押權擔保之債權，其請求權已因時效而消滅，如
      抵押權人，於消滅時效完成後，五年間不實行其抵押權者
      ，其抵押權消滅，民法第880條定有明文。系爭土地之抵
      押權登記時間為53年5月12日、53年5月13日，迄今已逾40
      年，故縱然曾有抵押債權存在，其抵押權亦因除斥期間之
      經過而消滅，因此，原告仍得請求被告塗銷附表所示土地
      之抵押權。
（三）退步言，系爭抵押權所擔保之債權縱為被告所抗辯之系爭
      土地之買賣契約履行請求權。但系爭土地於買賣契約訂立
      時為九甲埔之工業用地，不能任意為所有權移轉，被告並
      非興辦工業之人，不能取得工業用地，因此，系爭契約約
      定移轉工業用地予被告應為違反強制規定，依據民法第
      246 條第1項規定為以不能給付為契約標的，該契約為無
      效。且被告提出之系爭買賣契約書，亦無任何不能情形除
      去後履行之約定，縱在抵押權設定契約書中記載除去不能
      情形而移轉等文字，亦不能使無效契約成為有效，故被告
      不得持該無效之買賣契約對原告主張其債權成立。況縱被
      告主張之買賣契約有效，但依據民法第128條之規定，請
      求權之時效自請求權可行使時起算，而「可行使」係指權
      利人得行使請求權之狀態，與權利人是否知悉權利是否可
      行使無關。系爭土地在63年9月2日業經公告解除工業用地
      之編定，因此，系爭土地買賣契約在63年9月2日起已經處
      於「可以行使」之狀態，請求權之時效應自63年9月2日起
      算，該買賣契約履行請求權經過十五年，即在78年9月2
      日業已時效消滅，再經過5年，依據民法第880條規定，抵
      押權之時效在83年9月2日時亦消滅，原告自得訴請塗銷系
      爭抵押權。
（四）聲明：
      1.被告應將如附表一所示之土地，於53年5月12日以新竹
        地政事務所登記字號空白字第001770號登記之抵押權塗
        銷。
      2.被告應將如附表二所示之土地，於53年5月13日以新竹
        地政事務所登記字號空白字第001771號登記之抵押權塗
        銷。
二、被告之抗辯
（一）被告之父曾瑞發於52年5月13日與原告之父曾進福購買如
      附表所示之系爭土地，並簽訂買賣契約書（以下簡稱系爭
      買賣契約），指定所有權移轉登記予被告，並於52年6月4
      日繳納契稅。但系爭土地於辦理所有權移轉登記時，始發
      現系爭土地因屬九甲埔工業用地而無法移轉。曾瑞發與曾
      進福乃另約定於系爭土地經徵用或收買時所得之價格金由
      被告領取，如開放自由移轉即應辦理移轉登記，且為確保
      上開約定而將系爭土地設定抵押權予被告。本件之抵押權
      係擔保上開買賣契約之履行，原告迄今尚未履行，該債權
      仍存在，原告主張債權不存在，請求塗銷抵押權，為無理
      由，應駁回原告之訴。
（二）權利之行使可被期待甚或要求而不行使，乃權利依時效消
      滅之理由，若權利人不知已可行使權利，如仍責令其蒙受
      時效之不利益，自非時效制度之本旨，故須權利人知悉其
      得行使權利之狀態，時效期間始能起算，最高法院91年度
      台上字第1312號著有判決可參。被告並不知悉系爭土地何
      時解除編定限制，被告係於80年5月21日以訴外人曾義雄
      之名義向新竹縣政府查詢，經縣政府回覆，被告方知系爭
      土地已在63年9月2日公告解除編定。被告知悉解除工業用
      地編定限制之事實係在80年5月21日，故請求權時效，應
      自80年5月21日起算，應得行使至95年5月21日，抵押權則
      應得行使至100年5月21日，抵押權之時效並未消滅，原告
      以時效消滅為由，請求塗銷抵押權亦無理由，請求駁回原
      告之訴。
三、本院之判斷
（一）原告主張，附表所示土地為原告繼承所得，其上登記有如
      附表所示之抵押權等情為兩造所不爭執，並有土地登記簿
      謄本為證，堪信為真。被告主張系爭土地曾於52年間由原
      告之父與被告之父訂立買賣契約，約定將系爭土地所有權
      移轉登記予被告，且於發現系爭土地因編定為工業土地無
      法自由移轉時，即另約定由被告取得系爭土地之收買或徵
      用之價格金，如開放自由移轉則應將系爭土地之所有權移
      轉登記予被告，而系爭土地於62年9月2日公告解除工業用
      地之編定等情，業經被告提出買賣契約書影本、契稅繳納
      通知書（影本）二紙（蓋用收稅之章）、抵押權設定契約
      書（影本）二件、新竹縣政府函（影本）乙件為證，且原
      告對於被告提出之私文書之形式上真正不爭執，復以本院
      向新竹地政事務所所函調之53年收件第1771號土地登記申
      請案卷影本，其中他項權利登記契約書之其他特約欄中亦
      載明「該土地被工廠徵用或買收時，其價格金全部歸與債
      權人收領，日後工業用地開放自由移轉時，該蓬萊穀為買
      賣價格金，債務人應即時辦理移轉給債權人」等文字，亦
      與上開被告之主張相符。故被告主張系爭抵押權擔保之債
      權為系爭土地買賣契約之履行，應堪採信。系爭抵押權擔
      保之債權為系爭土地買賣契約之履行，故原告主張系爭抵
      押權之擔保為借穀債權云云，則非可採。
（二）按以不能之給付為契約之標的，如其不能情形可以除去，
      而當事人訂約時並預期於不能之情形除去後為給付者，依
      民法第二百四十六條第一項但書規定，固應認其契約仍為
      有效。惟在不能之情形除去前，債權人尚不得據以對債務
      人為給付之請求，最高法院70年度台上字第4537號著有判
      例可參。查系爭土地於原告之父曾進福與被告之父曾瑞發
      訂立買賣契約時系爭土地雖編定為工業用地，使原系爭買
      賣契約具有無效之原因。但嗣後被告之父曾瑞發以被告法
      定代理人身分與原告之父曾進福訂立系爭抵押權契約時，
      以抵押權設定之方式，擔保買賣契約之履行，顯見，雙方
      已合意沿用原買賣契約條款外，並另約定以系爭土地受徵
      用或收買之「價格金」、開放自由移轉時為所有權之移轉
      等契約條款，原買賣契約不能而有無效原因之情形即已除
      去。因此，系爭土地之買賣契約之標的即無不能履行之情
      形。原告主張被告所持之買賣契約書為無效，不能主張為
      抵押權擔保之標的云云，應非可採。
（三）按請求權，因十五年間不行使而消滅。但法律所定期間較
      短者，依其規定。消滅時效，自請求權可行使時起算。以
      不行為為目的之請求權，自為行為時起算。以抵押權擔
      保之債權，其請求權已因時效而消滅，如抵押權人，於消
      滅時效完成後，五年間不實行其抵押權者，其抵押權消滅
      ，民法第125、128、880條定有明文。查系爭抵押權所擔
      保之債權為系爭土地買賣契約之履行，系爭土地本受工業
      用地之編定而無法自由移轉所有權，惟系爭土地工業用地
      之編定已在63年9月2日公告解除，為兩造所不爭執，並有
      被告提出之新竹縣政府函文在卷可參。故系爭買賣契約在
      63年9月2日時起已可履行，被告之契約履行請求權已處於
      可行使之狀態，自該時起應起算時效。依據上開規定，買
      賣契約請求權時效為十五年，自63年9月2日起，加計15年
      ，至78年9月2日，被告之買賣契約之履行請求權業已時效
      消滅。而據民法第880條之規定，擔保債權時效消滅後經
      過五年未實行抵押權，抵押權亦消滅，故系爭抵押權自78
      年9月2日起，加計5年，至83年9月2日，抵押權亦已消滅
      。被告雖抗辯，權利之行使可被期待甚或要求而不行使，
      乃權利依時效消滅之理由，若權利人不知已可行使權利，
      如仍責令其蒙受時效之不利益，自非時效制度之本旨，故
      須權利人知悉其得行使權利之狀態，時效期間始能起算，
      主張系爭買賣契約之履行請求權，應自85年間，被告以訴
      外人曾義雄名義函詢新竹縣政府時知悉系爭土地業經解除
      工業用地編定時起算，故請求權時效尚未消滅云云。惟查
      ，民法第128條規定消滅時效之起算，以請求權可行使時
      起算，並無以權利人是否知悉其得行使權利為起算要件，
      故被告抗辯系爭買賣契約請求權時效之起算應自權利人知
      悉得行使起算，與法條規定之文義未合。且民法第128條
      所謂請求權可行使時，係指行使請求權在法律上無障礙時
      而言，請求權人因疾病或其他事實上障礙，不能行使請求
      權者，時效之進行不因此而受影響（最高法院三十一年十
      一月十九日決議（一））。權利人主觀上不知已可行使權
      利，為事實上之障礙，非屬法律障礙，最高法院95年度第
      16次民事庭會議亦著有決議可參。本件被告雖不知系爭土
      地於62年9月3日業經解除工業用地之編定，但其因不知而
      未行使權利，為事實上之障礙，非法律上之障礙，並不影
      響時效之進行，故本件系爭土地之買賣契約履行請求權應
      自63年9月2日起即已處於可行使之狀態，時效亦應自斯時
      起算，被告抗辯請求權時效應自知悉權利得行使時起算云
      云，應非可採。依上所述，系爭買賣契約之請求權時效業
      已消滅，系爭抵押權亦因請求權時效消滅後經過五年未實
      施而消滅。從而，原告主張系爭抵押權業因時效經過而消
      滅，請求塗銷系爭抵押權為有理由，應予准許。
四、訴訟費用之負擔：民事訴訟法第78條。
中    華    民    國    97    年    7    月    30    日
                  民事第一庭    法  官  黃珮禎
以上正本係照原本做成。
如對本判決上訴，須於判決送達後20日內向本院提出上訴狀。
                                書記官  江靜玲
中    華    民    國    97    年    7    月    30    日
附表一
┌──────────────┬─────┬───┬──┐
│    土           地         │權利範圍  │債權額│登記│
│                            │          │      │文號│
├──────────────┼─────┼───┼──┤
│新竹市○○段五九七號        │三十分之二│蓬萊穀│新竹│
├──────────────┤          │壹萬台│地政│
│新竹市○○段六Ｏ三號        │          │斤    │事務│
├──────────────┤          │      │所53│
│新竹市○○段八四八號        │          │      │年5 │
├──────────────┤          │      │月12│
│新竹市○○段八五三號        │          │      │日空│
├──────────────┤          │      │白字│
│新竹市○○段八五四號        │          │      │第00│
├──────────────┼─────┤      │1770│
│新竹市○○段八六一號        │十分之七  │      │號  │
└──────────────┴─────┴───┴──┘
附表二
┌──────────────┬─────┬───┬──┐
│土               地         │權利範圍  │債權額│登記│
│                            │          │      │文號│
├──────────────┼─────┼───┼──┤
│新竹市○○段八六八號        │四十八分之│蓬萊穀│新竹│
├──────────────┤五        │壹仟斤│地政│
│新竹市○○段八六九號        │          │      │事務│
│                            │          │      │所53│
│                            │          │      │年5 │
│                            │          │      │月13│
│                            │          │      │日空│
│                            │          │      │白字│
│                            │          │      │第00│
│                            │          │      │17  │
│                            │          │      │71號│
└──────────────┴─────┴───┴──┘


司法院資訊處製作；財團法人民間司法改革基金會備份。
